最高法院刑事判決　　　　　　九十四年度台上字第三五八一號
　 上　訴　人　甲○○
　　　　　　　　　　　 號
　 選任辯護人　鄭洋一律師
上列上訴人因違反公職人員選舉罷免法案件，不服台灣高等法院
中華民國九十四年三月十五日第二審更審判決（九十三年度選上
更(一)字第一七號，起訴案號：台灣新竹地方法院檢察署九十一年
度選偵字第一二、一八、一六０號），提起上訴，本院判決如下
：
　　主　文
上訴駁回。
　　理　由
按刑事訴訟法第三百七十七條規定，上訴於第三審法院，非以判
決違背法令為理由，不得為之。是提起第三審上訴，應以原判決
違背法令為理由，係屬法定要件。如果上訴理由狀並未具體指摘
原判決有何違法，自應認其上訴為違背法律上之程式，予以駁回
。本件上訴人甲○○上訴意旨略稱：(一)證人張貴發、王沛洲、劉
秀珠、溫智雄及溫志廣等人，於歷次訊問中均無供明上訴人甲○
○所贈送之毛毯禮盒係用以賄選。王沛洲證稱：其受僱為縣議員
李鴻章之競選總部，不可能為上訴人買票賄選。劉秀珠亦稱其為
溫智傑之員工，故溫智傑才贈送毛毯。張貴發陳稱：溫智傑贈送
毛毯禮盒未言明用途，其以為溫智傑是送其剛出生之小孩子之用
。溫志廣陳明溫智傑為其弟弟，係基於兄弟之情而獲贈物品。上
開證人經原審再行傳訊，均言明溫智傑贈送毛毯時未言明用以賄
選各等語。溫智傑於偵查中陳稱：毛毯係交與張貴發之媽媽，係
要給張貴發之小孩使用；溫智雄為其哥哥，劉秀珠為其員工，發
毛毯時未要求投票予何人。如上開供述為真實，則上訴人顯無投
票行賄之事實，原審以投票行賄罪論處，自有認定事實不依證據
之違法。(二)證人王沛洲偵查時稱：溫智傑要求其抄錄竹北市具有
投票權名單七、八份，其於交付名單後，溫智傑主動命其前來領
取毛毯，並言明毛毯係上訴人致贈選民之物品，並要求支持上訴
人等語；但於原審詰問時稱，溫智傑交付毛毯時，未言明交付之
原因，直到調查站約詢時始知悉該情。原判決未說明王沛洲於詰
問時所為有利於上訴人之供詞不足採信之理由，併有可議。(三)留
置溫智傑家中之四盒毛毯，並未用以行賄，不涉及犯罪，原判決
認該四盒毛毯涉及賄選，並依公職人員選舉罷免法第九十條之一
第三項沒收，亦非適法。(四)公職人員選舉罷免法第九十條之一第
一項之投票行賄罪，係以對於有投票權之人，行求期約或交付賄
賂或其他不正利益，而約其不行使投票權或為一定之行使為構成
要件，故行為人之行為是否該當上開犯行，當視行為人主觀上是
否具有行賄之犯意，而約使有投票權人為投票權一定之行使；且
所交付之賄賂，客觀上須可認係約使有投票權人為投票權之一定
行使之對價，始屬相當。查證人張貴發、王沛洲、劉秀珠、溫智
雄、溫志廣已言明：溫智傑交付毛毯時未言明投票與何人。且上
開毛毯之時價為一、二百元，不足以約使投票權人為一定之行使
之對價，此部分未見原審加以調查審認，調查職責，尚有未盡。
(五)上訴人與陳文炳同為新竹縣竹北市鳳岡國小之家長會長與副會
長，並無深交，與蕭國棟、溫智傑甚至互不認識，與其他共犯之
間亦未曾互為謀議。原審認定上訴人與陳文炳等人之間為共同正
犯，但未說明憑以認定之證據，併有可議。縱認上訴人與陳文炳
、蕭國棟、溫智傑為共同正犯，則渠等為犯意聯絡之時間、地點
、方式，均未見說明。原判決未以直接證據證明上訴人等之間有
犯意聯絡及行為分擔，逕以推論、臆測之方式為不利上訴人之論
斷，自有未洽云云。查原判決認定上訴人為期順利當選新竹縣第
十五屆縣議員，竟與陳文炳、蕭國棟、溫智傑（以上三人各經第
一審分別判處免刑、有期徒刑一月二十九日、免刑確定）共同基
於對於有投票權人交付賄賂而約其就投票權為一定之行使之概括
犯意聯絡，由上訴人先於民國九十年十二月下旬某日，向台北市
○○路五九九號一樓金莎名店之不知情負責人蔡淑貞，以每盒新
台幣（下同）三百元之價錢購買毛毯禮盒五十盒；蔡淑貞乃於同
年月三十日託交台北市○○○路下之載客遊覽車（俗稱野雞車）
，將毛毯禮盒送至國道中山高速公路新竹縣竹北交流道，再由蔡
淑貞通知不詳之無線電計程車至該交流道接運，將之送至新竹縣
竹北市○○路六十八號陳文炳經營之順誠塑膠有限公司之工廠；
上訴人隨即指派蕭國棟將其中之三十盒載走，要求溫智傑發放其
住家附近之選民以支持上訴人，溫智傑基於概括之犯意，於如原
判決附表所示之時間、地點，分別發放上開毛毯禮盒三盒、六盒
、四盒、十盒、三盒予有投票權之張貴發、溫志廣、王沛洲、溫
智雄、劉秀珠等人（上開五人均已經檢察官另為緩起訴處分確定
），請其等投票支持上訴人，其餘尚未發出之四盒則留於住處。
嗣因警局據報後，於九十一年一月二十四日下午六時許，持搜索
票至溫智傑之新竹縣竹北市○○路二三四號住處搜索時，當場扣
得上訴人用以賄選但尚未送出之毛毯禮盒四盒，再於張貴發、溫
志廣、王沛洲、溫智雄、劉秀珠等人處，扣得上開毛毯禮盒二十
二盒等情。係以上開事實業據溫志傑於偵、審中供承：三十盒毛
毯禮盒係共同被告蕭國棟所交付，蕭某並告知係要幫上訴人賄選
之用，除四盒留供己用外，其餘部分送交張貴發、王沛洲、劉秀
珠、溫智雄及溫志廣，並請其等票投上訴人等語。王沛洲證稱：
其確有收受溫智傑交付之毛毯四盒，溫智傑有說毛毯係上訴人所
致贈以賄選。蕭國棟證稱：其自陳文炳工廠載走三十盒禮盒，上
開禮盒係要為上訴人賄選之用，並將之轉交溫智傑，請其發送選
民以支持上訴人。陳文炳於警詢、偵訊中初供稱：其為上訴人之
好友，為助上訴人得以連任，乃獨自出資購買毛毯，請蕭國棟發
送選區內選民，其餘之二十條，因警方在追查，擔心出事，將之
丟棄於附近之西濱公路旁；但於第一審法院訊問時，對該三十盒
禮盒係上訴人所寄放資以賄選之情供承不諱。蔡淑貞於調查時坦
承扣案之毛毯係上訴人所購買，應該是要送給選民的，核與張貴
發、王沛洲、劉秀珠、溫智雄及溫志廣，分別證稱確有收受溫智
傑所交付之毛毯等語相符，該五人為有投票權之人，有戶籍謄本
可按。溫智傑遭人檢舉替上訴人賄選，經警持搜索票至溫智傑家
中搜索，扣得毛毯四條，亦有搜索扣押筆錄足憑；上訴人於溫智
傑為警調查後，於九十一年一月十七日下午某時許，邀集陳文炳
、蕭國棟、溫智傑及證人蔡淑貞等人，在陳文炳之工廠內，偽填
估價單；同月二十六日晚上八時許在洪大明律師事務所，及在同
年二月七日晚上八時許在新竹市太平洋ＳＯＧＯ百貨公司附近之
自小客車上串證，已據陳文炳、蕭國棟、溫智傑、蔡淑貞陳述詳
確等證據，資以證明上訴人有對於有投票權之人，交付賄賂，而
約其投票權為一定之行使之事實，因而撤銷第一審關於上訴人部
分之科刑判決，改判論處上訴人共同連續對於有投票權之人，交
付賄賂，而約其投票權為一定之行使罪刑，已敘明其所憑之證據
及認定之理由，並以上訴人所辯：其身為民意代表，購買毛毯禮
盒，原係準備供議會同仁、地方活動或社團充當年節禮物、獎品
之用而寄放於陳文炳處，陳文炳擅將其中三十盒交與蕭國棟，再
由蕭國棟轉交溫智傑，其不認識蕭國棟、溫智傑、張貴發、溫志
廣、王沛洲、溫智雄、劉秀珠等人，且新竹縣竹北市之選民高達
七、八萬人，以五十盒毛毯賄選，不足以當選云云，如何不足採
信，於理由中詳加說明與指駁，從形式上觀察並無違背法令之情
形存在。按證據之取捨，屬於事實審法院之職權，其取捨苟不違
背經驗法則或論理法則，即不容其任意指為違法。查原審係依憑
溫志傑、王沛洲、蕭國棟、陳文炳、蔡淑貞等人之證述資為認定
上訴人購買毛毯用以賄選之情明確，核與受賄選民張貴發、王沛
洲、劉秀珠、溫智雄、溫志廣證稱：其確有收受溫智傑所交付之
毛毯，並要求票選上訴人等語相符。上訴人於溫智傑為警調查後
，於九十一年一月十七日下午某時許，邀集陳文炳、蕭國棟、溫
智傑及證人蔡淑貞等人，在陳文炳之工廠內，偽填估價單；同月
二十六日晚上八時許在洪大明律師事務所，及在同年二月七日晚
上八時許在新竹市太平洋ＳＯＧＯ百貨公司附近之自小客車上串
證，復據陳文炳、蕭國棟、溫智傑、蔡淑貞陳稱明確。是原判決
未採信相關共同被告事後否認行賄及選民張貴發等人一度否認溫
智傑於交付毛毯時曾言明票投上訴人之話語（見原判決第三０頁
），為事實審法院採證認事職權之適法行使，核無所指違背法令
之情形存在。而警方於溫智傑家中之四盒毛毯，雖尚未用於行賄
，但上開毛毯原為賄選之用，只因事發而未及送出，故上開物品
不失為預備之賄賂，原審依公職人員選舉罷免法之規定宣告沒收
，即無不合。上訴人雖辯稱：其與蕭國棟、溫智傑互不認識，不
可能與之謀議行賄。但上訴人與蕭國棟、溫智傑等人如互不認識
，何以在溫智傑為警調查後，三度密集共商對策。且共同正犯之
意思聯絡，原不以數人之間直接發生關係者為限，即間接之聯絡
者，亦包括在內。查上訴人於購得毛毯之後，寄放於陳文炳之工
廠；上訴人再指派蕭國棟將其中之三十盒載走，要求溫智傑發放
其住家附近之選民。則上訴人雖未與蕭國棟為直接之犯意聯絡，
揆諸上開說明，亦無解其共同正犯之罪責。又公職人員選舉罷免
法第九十條之一第一項之投票行賄罪，係以對於有投票權之人，
行求期約或交付賄賂或其他不正利益，而約其不行使投票權或為
一定之行使為構成要件，是行為人主觀上如具有行賄之犯意，而
約使有投票權人為投票權一定之行使；且所交付之賄賂，在客觀
上有可得認係約使投票權人為投票權之一定行使或不行使之對價
，即屬相當。原判決並說明上開所指之對價關係，非以金錢之多
寡為絕對標準，應綜合社會價值觀念、授受雙方之認知及其他客
觀情事而為斷，上訴人等所交付之毛毯禮盒，雖以每盒三百元購
入，但溫智傑亦陳稱市價有見過相同東西值一千六百元。且該等
毛毯以硬盒盛裝，應係相當貴重之物品，在客觀上有可得認係約
使投票權人為投票權之一定行使之對價甚詳（見原判決第三一、
三二頁）。上訴意旨純就原判決已論斷說明之事項，重為事實之
爭辯，核與法律所規定，得為第三審上訴理由之違法情形不相適
合，其上訴為違背法律上之程式，應予駁回。
據上論結，應依刑事訴訟法第三百九十五條前段，判決如主文。
中　　華　　民　　國　九十四　年　　七　　月　　七　　日
　　　　　　　　　　　最高法院刑事第六庭
                          審判長法官  莊　登　照
                                法官  洪　明　輝
                                法官  黃　一　鑫
                                法官  魏　新　和
                                法官  林　秀　夫
      本件正本證明與原本無異
                                      書  記  官
中　　華　　民　　國　九十四　年　　七　　月　 十三　 日
                                                      Ｌ
